臺灣臺中地方法院民事判決　99年度訴字第2541號
原　　　告　長育織帶有限公司
法定代理人　卓東煌
訴訟代理人　蕭慶鈴律師
被　　　告　卓昆元
　　　　　　卓昆欣
兼上一人
法定代理人　顏月美
共　　　同
訴訟代理人　朱逸群律師
　　　　　　蕭立俊律師
上列當事人間請求解除契約等事件，本院於民國100年6月10日言
詞辯論終結，判決如下：
    主    文
原告之訴駁回。
訴訟費用由原告負擔。
    事實及理由
一、原告起訴主張：被告顏月美為被告卓昆元及卓昆欣之母，被
    告3人均為原告公司之股東，嗣被告3人與原告公司法定代理
    人卓東煌間迭生經營爭議，原告公司法定代理人卓東煌遂提
    議將等值之原告公司財產半數之金錢給付予被告3人，而被
    告3人並應退股、退出原告公司經營，經評估原告公司機器
    等設備連同一台德國BMW牌及一台德國福斯牌之小客車共值
    新臺幣（下同）379萬2776元，半數則為189萬6388元，分為
    三份後，被告3人各分得63萬2130元，原告公司並於民國（
    下同）94年6月6日匯給被告3人。然被告3人得款後非但不願
    退股、退出原告公司經營，反而屢次對卓東煌．提出不實之
    侵占告訴，迭經地檢署為不起訴處分，原告既已以存證信函
    催告，而被告仍不願履約，爰以本件起訴狀繕本之送達作為
    解除兩造間關於退股協議契約之意思表示，並依民法第179
    條之規定提起本件訴訟。並聲明：被告應各給付原告63萬21
    30元，及均自起訴狀繕本送達翌日起至清償日止，按年息百
    分之五計算之利息。
二、另對被告抗辯之陳述：被告既已自承自原告公司處受有因變
    賣資產之利益，且依被告所述，其法律上之原因並非係「退
    股」，而係變賣原告公司資產後，由卓東煌夫妻與被告各分
    得一半而來，然變賣原告公司資產後，由卓東煌夫妻與被告
    各分得一半，並非屬法律上原因，而僅係被告受有利益之「
    過程」而已，事實上，當初被告因生病或其他原因急需金錢
    花用，故同意分得金錢後將股份退股，因兩造均不熟諳法律
    ，依民間一般商業用語，其真意應係由被告將股份轉讓予卓
    東煌或減資由原告公司收回且退回原告公司經營之意，然被
    告取得金錢後，即翻臉不認人，不願退股。當時卓東煌擁有
    之股份（出資額）達250萬元，而被告卓昆元及卓昆欣擁有
    之股份（出資額）不過各20萬元，卓東煌豈可能願意與被告
    各分得原告公司一半之資產，足見被告所辯顯違常情。
三、被告則以：
  (一)就被告所受領之系爭金錢部分，原告之法定代理人卓東煌曾
    於鈞院97年度沙簡字第619號、98年度簡上字第127號變更出
    資額事件中表示，係被告出讓原告公司出資額予其個人之對
    價，今又表示該金額為被告自原告公司「退股」之對價，惟
    依現行公司法中並無有限公司股東得「退股」之規定，是原
    告稱訴外人卓東煌提議將等值原告公司財產半數之金錢給付
    被告後，被告則「退股」，並退出原告公司經營云云，然該
    「退股」究係何種法律行為，原告應有說明之必要。且上開
    變更出資額事件民事判決已認定：「被告2人（即卓昆元、
    卓昆欣）分得189萬6388元係因原告（即卓東煌）、卓張秀
    惠、被告2人於94年間變賣長育公司之資產，由原告、卓張
    秀惠共分得所賣得價款之半數189萬6388元；被告2人共分得
    另外半數即189萬6388元，而被告2人本係長育公司之股東，
    長育公司雖未依公司法規定行清算程序即變賣公司資產並將
    所得價金分配予原告、卓張秀惠、被告2人，然若長育公司
    行清算程序而分派盈餘或謄餘財產，被告2人本可分得部分
    款項。」等語，由是可知，被告受領系爭價款並非基於「退
    股」而來，而是基於變賣原告公司資產後由訴外人卓東煌夫
    妻與被告各分得一半而來。此亦可由卓東煌夫妻與被告於94
    年6月2日所簽立之同意書內容知悉，及其後進行之抽籤分配
    協議，足見被告3人所受領之系爭款項係基於雙方平均分配
    公司資產而來，且卓東煌亦分得與被告等同額之金額。故原
    告所稱被告同意退股之協議，純屬子虛烏有，原告據此無端
    要求被告退股，自無理由。
  (二)被告自原告處受領金錢給付，係基於原告公司實質股東間所
    為之分配資產協議而來，已如前述，且被告分得一半之資產
    後，將所分得部分再賣回給原告，原告給付款項予被告同時
    ，亦已取得被告所分得之等值資產，是原告給付款項並未受
    有任何損害，被告亦非憑空受領款項，自非無法律上原因，
    受有利益。故本件原告基於不當得利之法律關係請求被告給
    付，洵屬無據。並聲明：駁回原告之訴。
四、本件兩造間不爭執之事項：
  (一)被告卓昆元、被告卓昆欣為原告長育織帶有限公司之股東。
  (二)被告3人與原告法定代理人卓東煌及卓張秀惠於94年6月2日
    簽立被證三之同意書及被證四之分配協議書。
  (三)原告於94年6月6日分別匯款63萬2130元予被告3人。
五、本件兩造間爭執之所在厥為：本件兩造間有無約定被告卓昆
    元、卓昆欣應退出原告長育織帶有限公司之退股協議？被告
    3人分別受領原告所給付之63萬2130元，有無法律上之原因
    ？原告得否依不當得利之法律關係，請求被告返還？茲說明
    如下：
  (一)查被告卓昆元為78年3月生、被告卓昆欣為80年11月生，於
    94年6月間時，該二人分別為16歲、13歲，為限制行為能力
    人，此有戶籍謄本1份在卷可證，渠等之父親卓東勇當時已
    歿，渠等之母親即被告顏月美於94年6月時為被告卓昆元、
    卓昆欣2人之法定代理人，應堪認定。而原告法定代理人卓
    東煌與其配偶卓張秀惠、被告卓昆元、卓昆欣2人於94年間
    變賣原告公司之資產，而由原告法定代理人卓東煌及其配偶
    卓張秀惠共分得所得款項之半數即189萬6388元，而被告卓
    昆元、卓昆欣2人共分得所得款項之另外半數即189萬6388元
    ，原告法定代理人卓東煌已將被告卓昆元、卓昆欣2人所分
    得之前開款項匯款入被告卓昆元、卓昆欣、顏月美3人所指
    定之帳戶等情，此為兩造所不爭執，堪信為真。
  (二)按當事人主張有利於己之事實者，就其事實有舉證之責任，
    民事訴訟法第277條前段定有明文。又民事訴訟如係由原告
    主張權利者，應先由原告負舉證之責，若原告先不能舉證，
    以證實自己主張之事實為真實，則被告就其抗辯事實即令不
    能舉證，或其舉證尚有疵累，亦應駁回原告之請求，最高法
    院著有17年上字第917號判例可資參照，故舉證責任之分配
    ，原則上應由主張權利人負舉證之責。原告主張依原告法定
    代理人卓東煌及其配偶卓張秀惠、被告顏月美、卓昆元、卓
    昆欣於94年6月2日所簽立之同意書，被告顏月美、卓昆元、
    卓昆欣同意退股並退出原告公司經營，並以被告前開所分得
    之189萬6388元作為對價，然被告3人取得前開價款後並未依
    約退股、退出原告公司經營等語，此為被告所否認，並以前
    揭情詞置辯。故原告依據前開舉證責任分配原則，自應就權
    利發生事實即被告3人有同意退股、退出原告公司經營之事
    實負舉證之責。然原告就此並未舉證以實其說，是原告此部
    分主張，自難採憑。
  (三)觀諸前開同意書記載「長育織帶有限公司於94年6月2日早上
    11點20分開股東會議。會中各股東同意公司出售現有機器設
    備，以換取現金並同意買方所提的單價（單價以折舊後合理
    的市價）」等語，而同意書附件則係記載機器設備之數量及
    售價、每人分得之金額、庫存未清即未出售設備之分配等事
    項，而被告3人亦係據此而由原告給付各63萬2130元。又被
    告卓昆元、卓昆欣2人本係原告公司之股東，原告公司雖未
    依公司法規定進行清算程序即變賣公司資產並將所得價金分
    配予原告法定代理人卓東煌及其配偶卓張秀惠、被告卓昆元
    、卓昆欣2人，然若原告公司行清算程序而分派盈餘或賸餘
    財產時，被告卓昆元、卓昆欣2人本可分得部分款項。
  (四)次按非債清償之不當得利返還請求權，以債務不存在為其成
    立要件之一，主張此項請求權成立之原告，應就債務不存在
    之事實負舉證之責任，最高法院28年上字第1739號判例要旨
    可資參照。所謂「非債清償」係指無債務而為清償，惟此係
    指本無債務，而誤為清償者而言。若因清償債務而為給付，
    於給付時明知無給付之義務者，依民法第180條第3款規定，
    自不得請求返還。查被告3人所取得之上開各63萬2130元款
    項，係原告之法定代理人卓東煌以原告公司之名義所為之匯
    款，該項給付係依據前開同意書及其附件內所載之數額，難
    謂無法律上之原因，此外，原告復未能其主張該項債務不存
    在之事實，舉證以實其說，是原告此項主張，殊難採信。
六、綜上所述，本件原告主張兩造間存有退股協議契約，並以本
    件起訴狀繕本之送達作為解除兩造間關於退股協議契約之意
    思表示，並依民法第179條之規定，請求被告返還受有受領
    金錢之利益，惟原告就兩造間曾存在退股協議契約之事實，
    以及兩造間並無債務存在之事實，均未能舉證證明之，已如
    前述。從而，原告依民法第179條規定，請求被告3人應各給
    付原告63萬2130元，及均自起訴狀繕本送達之翌日起至清償
    日止，按年息百分之五計算之利息，為無理由，應予駁回。
七、本件事證已臻明確，兩造其餘攻擊防禦方法及舉證，亦與判
    決結果不生影響，爰不再逐一論述，附此敘明。
八、據上論結，本件原告之訴為無理由，依民事訴訟法第78條，
    判決如主文。
中    華    民    國   100    年    6     月    10    日
                  民事第四庭    法  官  夏一
上正本係照原本作成。
如對本判決上訴，須於判決送達後20日內向本院提出上訴狀。如
委任律師提起上訴者，應一併繳納上訴審裁判費。
中    華    民    國   100    年    6     月    10    日
                                書記官  林玉門